臺灣高等法院刑事判決
111年度上易字第1009號
上  訴  人  
即  被  告  黃俊杰




選任辯護人  江燕鴻律師
上列上訴人因詐欺案件，不服臺灣新北地方法院110年度易字第7
85號，中華民國111年5月23日第一審判決（起訴案號：臺灣新北
地方檢察署109年度調偵續緝字第5號），提起上訴，本院判決如
下：
    主  文
上訴駁回。
    事  實
一、黃俊杰為林幸稜之友，竟意圖為自己不法之所有，基於詐欺
    取財之犯意，分別為以下行為：
  ㈠於民國107年11月間，向林幸稜佯稱：倘投資高利貸放款，每
    新臺幣（下同）10萬元可獲得每月利息7千元，倘投資80萬
    元，每月共可獲利5萬元云云，致林幸稜陷於錯誤，而先後
    於107年11月23日至108年2月27日前後，在新北市○○區○○街0
    0號之統一超商（下稱本案統一超商）內，分別交付30萬元
    、20萬元及30萬元，共計75萬元與黃俊杰（預扣5萬元作為
    利息，起訴書誤載為80萬元應予更正）。
  ㈡於108年1月17日前，向林幸稜佯稱：倘加盟中國「阿財」香
    香雞雞排店（下稱「阿財」雞排店）30萬元，等到該公司成
    立後2至3個月，每月約可獲利5千元至8千元；另倘加盟臺中
    燒烤店，等該公司成立後，約每半年可以領一次分紅云云，
    致林幸稜陷於錯誤，於108年1月17日在本案統一超商，交付
    30萬元現金與黃俊杰，作為投資「阿財」雞排店之加盟金，
    並另簽發30萬元之本票（下稱本案本票）與黃俊杰作為投資
    臺中燒烤店之加盟金，黃俊杰因而得手30萬元及本案本票。
  ㈢於108年3月至4月間，向林幸稜佯稱：因傷害案件，須繳交易
    科罰金共計45萬元，否則將入監執行，而無法償還積欠林幸
    稜的款項云云，林幸稜因而陷入錯誤，恐黃俊杰入監執行將
    無法償還前開款項，分別於108年3月28日、108年4月23日，
    在本案統一超商內，分別交付現金15萬元、30萬元與黃俊杰
    ，黃俊杰因而得手共計45萬元。
二、案經林幸稜訴由新北市政府警察局中和分局移請臺灣新北地
    方檢察署檢察官偵查起訴。
    理  由
壹、證據能力
　　按被告以外之人於審判外之陳述，雖不符刑事訴訟法第159
    條之1 至第159 條之4 之規定，而經當事人於審判程序同意
    作為證據，法院審酌該言詞陳述或書面陳述作成時之情況，
    認為適當者，亦得為證據。當事人、代理人或辯護人於法院
    調查證據時，知有刑事訴訟法第159 條第1 項不得為證據之
    情形，而未於言詞辯論終結前聲明異議者，視為有前項之同
    意，刑事訴訟法第159 條之5 定有明文。查本判決所引用被
    告以外之人於審判外作成之相關供述證據，雖屬傳聞證據，
    惟檢察官、被告黃俊杰及其辯護人於本院準備程序均表示同
    意作為證據，而未對證據能力有所爭執（見本院卷第117頁
    ），亦未於言詞辯論終結前聲明異議，本院審酌上開證據資
    料製作時之情況，尚無違法不當及證明力明顯過低之瑕疵，
    亦認為以之作為證據應屬適當，故認前揭證據資料均有證據
    能力。又本判決其餘所引用之非供述證據，查無違反法定程
    序取得之情形，亦均認具證據能力。　　
貳、認定事實所憑理由及證據
　　訊據被告矢口否認上揭犯行，辯稱：就事實欄一㈠部分，於1
    07年11月23日至108年2月27日前後，有在本案統一超商內，
    向告訴人林幸稜收取80萬元作為林幸稜投資高利貸放款的款
    項，然告訴人交給我的本金，有先扣利息15萬元，並沒有詐
    欺告訴人云云。就事實欄一㈡部分，伊有以邀請告訴人投資
    「阿財」雞排店及臺中燒烤店為由，於犯罪事實欄一㈡所示
    時間及地點，向告訴人收取30萬元以及本案本票。伊實際上
    真的有投資，但是「阿財」跑掉，錢拿不回來，才沒有分紅
    給告訴人云云。就事實一㈢部分，雖然有向告訴人謊稱因為
    打人，如果沒有錢繳納易科罰金要被抓去關等語，而向告訴
    人拿取共計45萬元的現金，但只是向告訴人借錢的理由，並
    沒有要騙取告訴人的錢云云。經查：
一、就犯罪事實一㈠部分：　　
　㈠告訴人於107年11月23日至108年2月27日前後，在本案統一超
    商內，給付被告共計80萬元，作為投資被告高利貸放款事業
    之事實，有告訴人於偵查及原審審理中之證述（見偵續字卷
    第171至172頁、原審易字卷第178至186、200至201、205至2
    06頁）。）告訴人台北富邦銀行存摺封面及內頁影本（見偵
    字卷第79至85頁）。告訴人與被告之2019_04_15_13_29_52
    錄音譯文（見偵字卷第87頁）。告訴人與被告之2019_04_16
    _17_02_35錄音譯文（見偵字卷第88至89頁）。告訴人與被
    告之2019_04_19_13_36_54(1)錄音譯文（見偵字卷第90頁）
    。告訴人與被告之2019_06_05_10_27_34錄音譯文（見偵字
    卷第91頁）。告訴人與被告之108年5月6日LINE對話紀錄截
    圖（見偵續字卷第141至145頁）。告訴人與被告之108年6月
    1日Line對話截圖（見偵字卷第99至100頁）。原審勘驗筆錄
    （見原審易字卷第104至108頁），在卷可參，此部分事實首
    堪認定。
　㈡告訴人於原審審理中證稱：我認識被告的時候，雖然不知道
    被告是從事什麼行業，但是被告有跟我說他有一個投資標的
    物還不錯，是投資放高利貸的事業，因為被告之前有跟我聊
    到參與暴力討債的過程，我認為被告了解這個行業並有能力
    可以從事這個行業，所以我才會想要投資，但是實際上我不
    清楚被告有無將款項用於放高利貸賺取利息…我到目前為止
    ，除了拿到被告一開始預扣1個月的利息共5萬元之外，沒有
    拿到任何利息，被告也沒有把本金80萬元還我，我有跟被告
    討要80萬元，但被告表示因為目前錢借給別人，很難討回來
    等語（見原審易字卷第184至185、205至206頁）。
  ㈢本件審理程序係經辯護人聲請再次傳喚告訴人作證，本院審
    酌告訴人雖於原審業已出庭作證，本不需再行傳喚作證，然
    考量於原審被告並無選任辯護人交互詰問，且詐欺案件經本
    院判決後即不得再行上訴，故為保障被告訴訟權，於本院已
    選任辯護人之情形下，再次傳喚告訴人作證。而辯護人不論
    被告是否到庭，均應出庭行使職務，且若於開庭前閱卷，即
    知本次審理程序將傳喚告訴人作證，然於審理期日僅以電話
    聯絡表示因被告不出庭故不到庭，有本院公務電話來電紀錄
    表在卷可參（見本院卷第163頁），本院審酌告訴人業已按
    時出庭，為保障告訴人之訴訟權益，且本件並非強制辯護案
    件，故由本院職權訊問，並另電話通知選任辯護人對告訴人
    之證述表示意見（見本院卷第177頁）。而辯護人於111年11
    月16日已提出辯護意旨狀，堪認無礙被告訴訟權之行使。而
    告訴人於本院審理中則證稱：和被告是網拍認識，認識十幾
    年，被告有跟我買東西，會跟我聊天關心我，但非男女朋友
    。關於投資高利貸放款的事情，被告說十萬元每月利息七千
    元，且之前就有幫其他金主操盤，所以不會有任何的風險。
    就被告說預扣利息每月三萬五千元部分，並無此事。於107
    年11月23日領31萬，其中1萬還我奶奶，另外30萬投資，我
    前後投資80萬。被告應該給我的紅利總金額應該是5萬6千元
    。被告說可以先給我5萬元的利，所以我當時是給他75萬元
    ，他本來應該從108年每個月11日給我紅利，但我要再跟他
    拿紅利時，他就都沒有再給我任何錢。被告說因為他是地下
    錢莊很難要錢。所以我的損失是75萬元再加上被告應該給我
    的紅利等語。（見本院卷第169頁）前後證述相符，而被告
    並未否認確實有向告訴人表示投資高利貸放款事業可以獲得
    固定利息一節（見原審易字卷第54頁），足認被告有以投資
    高利貸放款可以獲得高額報酬一事來取信告訴人。至預扣利
    息數額部分，衡諸被告當日甫收取投資款，是否可順利貸放
    他人尚屬未知，告訴人稱係預扣一個月5萬元之利息，自較
    被告稱告訴人一次預扣3個月利息15萬元可採。且若貸放金
    額總額為80萬元，竟一次扣回15萬元利息，佔全部款項將近
    18％，亦難認合於常情。是本院認告訴人當日係交付75萬元
    ，方為合理。
　㈣被告雖於原審準備程序中一度表示：我將款項放在家中，朋
    友有需要的時候會來跟我借款，朋友的名字是「阿正」，「
    阿正」會開票給我，我再將款項給「阿正」，讓「阿正」去
    幫我放款，我都是直接交付現金給「阿正」，我可以提供票
    據，但目前無法聯繫上「阿正」云云（見原審易字卷第55至
    56頁），並提出3紙支票影本為憑（見原審易字卷第229頁）
    。然觀之上開支票的到期日，分別為106年3月17日、106年2
    月28日及106年2月16日一節，有上開3紙支票影本可佐（見
    原審易字卷第229頁），而本案告訴人交付被告款項日期為1
    07年11月，難認該等支票與本案投資有何相關，是被告上開
    所辯，已難採信。綜上堪認被告確實有對告訴人施用詐術，
    騙取告訴人投資高利貸事業一事。而被告取得款項後，就投
    資高利貸事業之事，無法提出任何相關資料，且遲至本院辯
    論終結前亦拒不返還75萬元，堪認其主觀上亦有不法所有意
    圖。
二、就犯罪事實一㈡所示部分：
  ㈠被告於108年1月17日前邀告訴人投資「阿財」雞排店及臺中
    燒烤店，而於108年1月17日向告訴人收取投資款現金30萬元
    及本案本票之事實，被告並未否認（見原審易字卷第562頁
    ），並有告訴人於偵查及原審審理中之證述（見偵續字卷第
    173頁、原審易字卷第186至191、202至204、206至207頁）
    。告訴人台北富邦銀行存摺封面及內頁影本（見偵字卷第79
    至85頁）。告訴人與被告於108年1月17日簽立之合約書（見
    偵字第92至93頁）。告訴人與被告於108年1月17日簽立之合
    約書（見偵字第94至95頁）。有關「阿財」雞排店與澎湖民
    宿之LINE對話截圖（見偵續字第147至155頁）。被告向告訴
    人稱投資「阿財」雞排店之line對話紀錄及合約書（見偵續
    字第189至199頁），在卷足參，此部分事實首堪認定。
　㈡告訴人於原審審理中證稱略以：被告跟我說有不錯的標的物
    可以投資，就是投資「阿財」雞排店，他說加盟金要30萬元
    ，因為是剛開始，所以沒有辦法提供我合約書，需要等到公
    司成立後2至3個月，才可以提供我正式合約書，約投資3個
    月後，每個月可以獲利5千元至8千元，被告會拿現金給我，
    被告當時有提供我投資「阿財」雞排店的文宣，類似怎麼設
    計攤位、怎麼行銷的資料…至於臺中燒烤店，被告說是被告
    朋友想要開設，加盟後，等公司成立2至3個月開始分紅，半
    年領一次，但我投資到現在，從來沒有拿過「阿財」雞排店
    或臺中燒烤店的分紅，被告雖承諾公司成立後要帶我去，但
    我也都沒去過該公司…實際上我不清楚被告拿了我的30萬元
    及本案本票後，有無將款項拿去投資「阿財」雞排店或臺中
    燒烤店。被告目前沒有還我現金30萬元及本案本票等語（見
    原審易字卷第186至187、189、193至194頁）。於本院審理
    中則證稱：被告拿LINE給我看，又拿一份A4文件和「阿財」
    雞排店的相片跟燒烤店的相片給我看，跟我說他已經有投資
    ，問我有沒有興趣。這些資料他當時給我看完之後就收回去
    了。我是投資，不是借款等語。（見本院卷第170頁）則依
    告訴人的說法可知，被告自108年1月17日取得告訴人上開投
    資款後，即完全沒有告知告訴人該等公司成立與否或經營現
    況。
  ㈢經原審曉喻被告提出關於其投資「阿財」雞排店或臺中燒烤
    店之相關書面資料或相關人證後，被告先於準備程序中表示
    聲請傳喚臺中燒烤店合夥人，年籍資料後補等語（見原審易
    字卷第60頁），然其於原審審理中改稱：因為後來投資沒有
    成功，投資人都找不到，所以沒有辦法提供相關人證及書證
    等語（見原審易字卷第219頁）；而於本院準備程序中則供
    稱：伊確實有投資「阿財」，但不知其本名，也沒有聯絡方
    式，後來也找不到他們。伊沒有報案等語（見本院卷第117
    頁），觀之告訴人投資款為30萬元，並非小額，衡諸一般常
    情，不論係匯款或交付現金一定會取得憑證或匯款帳號，亦
    無可能不知「阿財」本名或聯絡電話，然被告完全無法提供
    有關其投資「阿財」雞排店或臺中燒烤店的任何資料，顯與
    常理相違，足見被告上開所辯，全為臨訟杜撰之詞，無法採
    信。則被告既無替告訴人投資「阿財」雞排店或臺中燒烤店
    之事實，卻向告訴人收取30萬元及本案本票，顯係施用詐術
    無訛。而被告取得款項後，就投資高利貸事業之事，無法提
    出任何相關資料，且遲至本院辯論終結前亦拒不返還30萬元
    及本案，堪認其主觀上亦有不法所有意圖。
三、犯罪事實欄一㈢所示部分：
　㈠被告於108年3月至4月間，向林幸稜佯稱：因傷害案件，須繳
    交易科罰金共計45萬元，否則將入監執行，而無法償還積欠
    林幸稜的款項云云，林幸稜因而陷入錯誤，恐被告入監執行
    將無法償還前開款項，分別於108年3月28日、108年4月23日
    ，在本案統一超商內，分別交付現金15萬元、30萬元與被告
    之事實，被告並未否認（見原審易字卷第218至219頁），且
    有告訴人於偵查及原審審理中之證述（見偵續字卷第175頁
    、原審易字卷第194至199頁）。被告與告訴人之2019_04_19
    _13_36_54 (2)錄音譯文（見偵字卷第96頁）。108年5月3日
    被告簽發票面金額為85萬元之本票（見偵續字卷第139頁）
    、被告傳送其與「陳律師」之line對話紀錄（見偵續字卷第
    203頁）、被告全國刑案資料查註表（見調偵續字卷第9頁）
    在卷足參，此部分事實首堪認定。
  ㈡被告雖辯稱其本意確實是要向告訴人借款，只是虛構借款理
    由，因此不構成詐欺取財云云。然詐欺取財罪的成立，是以
    行為人意圖為自己或第三人不法的所有，以詐術使人將本人
    或第三人之物交付為其要件。而所謂的詐術，是指傳遞與事
    實不符的資訊的行為，包括虛構事實、歪曲或掩飾事實等手
    段皆屬之。本件被告向告訴人謊稱自己急需借款以繳納易科
    罰金的費用云云，即是以虛構的事實對告訴人施用詐術，使
    告訴人就是否需借款之緊急性、借款之數額、返還之可能性
    評估均陷於錯誤，而告訴人亦因此將45萬元現金交付與被告
    ，足認被告的行為在客觀上已經該當施用詐術。又被告取得
    款項後，明知告訴人催討此筆款項，遲至本院辯論終結前仍
    拒不返還45萬元，堪認其主觀上有不法所有意圖。
四、綜上，被告所辯均為事後卸詞，不足採信。本件事證明確，
    被告就犯罪事實欄一㈠、㈡、㈢所示犯行，堪以認定，應依法
    論科。
參、論罪
    核被告就犯罪事實欄一㈠、㈡、㈢所為，均係犯刑法第339條第
    1項之詐欺取財罪。其犯罪時間不同，各行為間犯意各別，
    行為互殊，應予分論併罰。
肆、駁回上訴之理由
　　原審詳查後，認被告上開犯行明確，適用刑法第339條第1項
    ，第38條之1第1項、第3項，並審酌被告不思以正當管道賺
    取金錢，反利用與告訴人間的朋友情誼，對告訴人施用如犯
    罪事實欄一㈠、㈡、㈢所示詐術，致使告訴人因而受有共計150
    萬元（計算式：75萬元＋30萬元＋45萬元＝150萬元）之現金損
    害及簽發票面金額30萬元之本案本票與被告，犯罪情節非輕
    ，且對告訴人造成的損害嚴重；而被告於犯後不僅否認犯罪
    ，且均未賠償告訴人，原審考量告訴代理人請求從重量刑的
    意見（見原審易字卷第222頁），再兼衡被告自述高中肄業
    之智識程度、目前從事烘焙、已婚，須扶養6名子女之家庭
    及經濟情況（見原審易字卷第221頁）等一切情狀，分別量
    處有期徒刑1年、8月、10月，並定應執行之刑為2年，復就
    沒收部分說明：被告所持有的本案本票及自告訴人處取得共
    計150萬元現金，為被告詐騙告訴人所取得，均應宣告沒收
    ，並於全部或一部不能沒收或不宜執行沒收時，追徵其價額
    。核其認事用法並無違誤，量刑及沒收亦屬妥適，應予維持
    。被告上訴意旨以：本件僅有告訴人指述，憑信性薄弱，被
    告確有持告訴人之款項投資，並無詐騙。又稱自己需要費用
    易科罰金，只是借款手段，不應該當詐欺。請撤銷原判，改
    為無罪云云。惟查：查被告確有上揭犯行，其所辯與事證及
    常理不合，難以採信，理由業如前貳、一、二、三所述，被
    告猶執前詞提起上訴，指摘原判決不當，請求無罪諭知，並
    無理由，應予駁回。　　
伍、被告經合法傳喚，有本院送達證書一份在卷可憑（本院卷第
    143頁），其於審理前雖表示其小孩確診，家中無篩劑檢驗
    ，故不到庭（見本院卷163頁），惟於111年11月9日本院審
    理期日前，疫情指揮中心已於11月7日起，取消確診者同住
    家人3+4隔離措施，改為快篩陰性 0+7免隔離，被告只需為
    快篩陰性即可到庭。而目前快篩試劑超商、藥局均可購買，
    被告未提出篩檢陽性結果，即自行決定不到庭，自難認為其
    有正當理由。被告既無正當理由不到庭，而辯護人稱因被告
    不到故其也不到庭（見本院卷163頁），參酌本件非強制辯
    護案件，爰不待被告及辯護人陳述，逕為一造辯論判決。
據上論斷，應依刑事訴訟法第368條、第371條，判決如主文。　
本案經檢察官吳姿函偵查起訴，由檢察官陳玉華到庭執行公訴。
中　　華　　民　　國　　111 　年　　11　　月　　30　　日
                  刑事第八庭    審判長法　官  陳世宗
                                      法　官  吳勇毅
                                      法　官  呂寧莉
以上正本證明與原本無異。
不得上訴。
                                      書記官  賴資旻
中　　華　　民　　國　　111 　年　　11　　月　　30　　日